【裁判字號】    94,訴,1423
【裁判日期】    950815
【裁判案由】    侵權行為損害賠償
【裁判全文】
臺灣臺南地方法院民事判決              94年度訴字第1423號
原      告  甲○○
被      告  台南縣永康市公所
法定代理人  乙○○
訴訟代理人  吳信賢律師
上列當事人間請求侵權行為損害賠償事件，經本院於民國95年8
月8日言詞辯論終結，判決如下：
    主  文
原告之訴及假執行之聲請均駁回。
訴訟費用由被告負擔。
    事實及理由
一、本件原告起訴主張：原告所有坐落台南縣永康市○○段390
    地號土地，面積2684.06平方公尺為原告栽植果樹、種苗所
    用，與被告台南縣永康市○○於○地段387、388地號土地上
    興建之第一公墓納骨塔停車場基地相毗鄰。民國94年6月12
    日，逢台南地區降雨，被告為免前開第一公墓興建工程基地
    積水影響工程，竟責由承包商於第一公墓停車場預定地點上
    開挖水路，導引落於其基地上之雨水往原告前開所有土地匯
    流渲洩，導致原告栽植之果樹、種苗及栽植作物所需之水塔
    、加壓馬達、PVC管電源配電盤、分表箱等物品皆受泥水土
    石掩埋而毀損不堪用。按故意不法侵害他人之權利者，負損
    害賠償責任，為民法第184條第1項前段所明定。而本件被告
    明知原告所有上揭土地並無適當溝渠可供排水，且種有多種
    經濟作物，竟為渲洩其所有土地之積水而開挖溝渠導引積水
    往原告土地排放，致雨水夾雜被告土地土石淹沒原告土地上
    栽植之果樹、種苗及灌溉設備，為此請求被告就原告所受損
    害負賠償之責。本件原告所受損害額估計如下：土地上土方
    清理費用：新台幣 (下同)180,000 元、水電配置系統費用
    ：6 1,880元、果樹復舊費用248,400元。爰依侵權行為之法
    律關係提起本件訴訟等語，並聲明：被告應給付原告670,28
    0元，及自起訴狀繕本送達翌日起至清償日止，按年息百分
    之5計算之利；願供擔保，請准宣告假執行。
二、被告則以：本件泥土流入原告之土地肇因於612水災及海棠
    颱風所致，確屬天然災害。依水利法第69條規定：「實施蓄
    水或排水，致上下游沿岸土地所有人發生損害時，由蓄水或
    排水人，予以相當之賠償。但因不可抗力之天災所發生之損
    害，不在此限。」，被告於612水災及海棠颱風時均立即進
    行各項防災措施，確有善盡管理之責。復查，被告於612水
    災及海棠颱風肇災後，隨即聯絡國軍部隊等派員協助災後清
    除廢棄物環境整理等工作，但原告並未提出協助清理之要求
    ，否則當可在第一時間完成清理，而不致發生損害等語，資
    為抗辯。並聲明：原告之訴駁回；如受不利之判決，願供擔
    保，請准宣告免為假執行。
三、按公務員於執行職務行使公權力時，因故意或過失不法侵害
    人民自由或權利者，國家應負損害賠償責任。公務員怠於執
    行職務，致人民自由或權利遭受損害者亦同。前項情形，公
    務員有故意或重大過失時，賠償義務機關對之有求償權，國
    家賠償法第2條定有明文。是因公務員執行職務行使公權力
    時，有故意或過失行為，不法侵害人民權利，人民即得請求
    國家賠償。再按公務員於執行職務行使公權力時，因故意或
    過失不法侵害人民自由或權利者，除其他法律有特別規定外
    ，祇能依據國家賠償法之規定向國家請求賠償，要不能依民
    法第184條侵權行為之規定向國家請求賠償。次按政府機關
    基於公權力行使之行政處分，不構成民法上之侵權行為，受
    害之人尚不得依民法之規定請求損害賠償 (最高法院著有85
    年度台上字第1556號、72年度台上字第1897號判決意旨可資
    參照)。原告主張被告應負民法第184條侵權行為損害賠償責
    任，無非係以被告為免其發包施作之第一公墓興建工程基地
    積水影響工程，乃責由承包商於第一公墓停車場預定地點開
    挖水路，導引雨水往原告所有之上開土地渲洩，致原告受有
    損害，茲因系爭工程僅在施工建造中，尚未完成，亦未開放
    給一般大眾使用，並不符合國家賠償法公有公共設施設置或
    管理有欠缺之要件，故原告自不得爰引國家賠償法之規定請
    求賠償云云。是本件自應先審究原告得否依民法第184條侵
    權行為之規定向被告請求賠償?
四、按公有公共設施因設置或管理有欠缺，致人民生命、身體或
    財產受損害者，國家應負損害賠償責任，國家賠償法第3條
    第1項定有明文。惟所謂公共設施之設置有欠缺，係指公共
    設施建造之初，即存有瑕疵而言；管理有欠缺者，係指公共
    設施建造後未妥善保管，怠為修護致該物發生瑕疵而言 (最
    高法院著有84年度台上字第1004號判決意旨可供參照)。本
    件依原告起訴所主張之原因事實，係以被告於94年6月12日
    ，逢台南地區降雨，被告為免前開第一公墓興建工程基地積
    水影響工程，乃責由承包商於第一公墓停車場預定地點開挖
    水路，導引雨水往原告所有土地匯流渲洩，致原告所有之水
    塔、加壓馬達、PVC管電源配電盤、分表箱及所種植之果樹
    、種苗、作物等物遭土石掩埋而毀損不堪用等語，參酌前開
    判決意旨，雖不符合公有公共設施因設置或管理有欠缺之要
    件。惟本件公墓興建工程在本質上屬於國家應行完成之公共
    任務，故其行為係屬具有公法性質之給付行政行為，亦即所
    謂單純統治之行政行為，而非行政私法之行為，雖未帶有命
    令或強制之手段，亦應認係公權力之行使如其不法侵害人民
    之權利者，國家並不負民法上之侵權行為損害賠償責任，而
    僅生能否依國家賠償法請求賠償之問題 (最高法院78年度台
    再字第30號判決意旨參照)。又雖被告係委由承包商為之，
    然該承包商所為開挖水路之行為並非以自己名義獨立為之，
    而係受國家機關直接之指揮監督命令者，該承包商並非受委
    託行使公權力之個人或團體，而是一種「行政上之助手」，
    該行為仍應視為國家機關自身之行為。則原告起訴主張被告
    於94年6月12日，逢台南地區降雨，為免仍在興建中之前開
    第一公墓興建工程基地積水影響工程，而責由承包商開挖水
    路，導引雨水匯流注入原告土地之行為，應認為係被告行使
    公權力之行為，原告若因此受有損害，僅能依國家賠償法之
    相關規定請求救濟，原告逕依民法侵權行為之法律關係請求
    被告負損害賠償責任，於法顯有未合；又原告之訴既經駁回
    ，其假執行之聲請亦應併予駁回。
五、結論：原告之訴為無理由，依民事訴訟法第78條，判決如主
    文。
中    華    民    國    95    年    8     月    15    日
                  民事第五庭    法  官  孫淑玉
以上正本，係照原本作成。
如對本判決上訴，須於判決送達後20日內向本院提出上訴狀。
中    華    民    國    95    年    8     月    18    日
                                書記官  凌昇裕


司法院資訊處製作；財團法人民間司法改革基金會備份。
